【裁判字號】    98,上更(一),4
【裁判日期】    980908
【裁判案由】    塗銷房屋所有權移轉登記
【裁判全文】
臺灣高等法院花蓮分院民事判決       98年度上更(一)字第4號
上  訴  人
即被上訴人  丁○○○
訴訟代理人  林武順律師
被上訴人    甲○○
            戊○○原名賴玉鳳.
            丙○○
被上訴人
即上訴人
兼上列一人
法定代理人  乙○○    住桃園市.
上四人共同
訴訟代理人  曾泰源律師
當事人間請求塗銷房屋所有權移轉登記事件，上訴人對於臺灣花
蓮地方法院中華民國96年12月25日第一審判決提起上訴，經最高
法院發回更審，本院於98年8月18日言詞辯論終結，判決如下：
    主  文
一、原判決不利於上訴人丁○○○部分，暨命丁○○○負擔訴訟
    費用部分之裁判均廢棄。
二、上開廢棄部分，被上訴人乙○○應自民國八十九年十月五日
    起至坐落花蓮市○○段221建號、同段222建號建物（門牌號
    碼各為花蓮市○○○路3之2號、花蓮市○○○路3號2樓之1
    ）所有權移轉登記塗銷之日止，按月給付上訴人丁○○○新
    台幣二萬二千三百九十三元。
三、乙○○之上訴駁回。
四、第一審命上訴人丁○○○負擔訴訟費用部分；第二審訴訟費
    用除確定部分外；及發回前第三審訴訟費用除確定部分外，
    由被上訴人乙○○負擔。
五、本判決第二項所命給付，上訴人丁○○○如於假執行程序實
    施前以新台幣八十萬元為被上訴人乙○○預供擔保，得為假
    執行。但被上訴人乙○○如於假執行程序實施前以新台幣二
    百四十萬元為上訴人丁○○○預供擔保，得免為假執行。
    事 實 及 理 由
一、本件上訴人丁○○○起訴主張：伊與對造上訴人乙○○共同
    於民國80年7月17日在訴外人張國隆所有坐落花蓮縣花蓮市
    ○○段39地號土地上投資興建花蓮新貴大樓。乙○○並於同
    日與張國隆簽訂土地合建契約書。嗣花蓮新貴大樓Ａ、Ｂ兩
    棟房屋完工，伊與乙○○分得Ａ棟全部，張國隆分得Ｂ棟全
    部。乙○○又與張國隆於82年9月3日簽訂協定書，伊以參加
    人名義署名。該協定書第六條約定：Ｄ１一、二樓店面即門
    牌號碼花蓮市○○○路3之2號與花蓮市○○○路3號2樓之1
    ，分別為花蓮市○○段221建號及同段222建號（下稱系爭
    221、222建號建物），乙○○同意以新台幣（下同）1,400
    萬元向伊購買。乙○○須付一半700萬元，稅金由公司負擔
    。顯見伊與乙○○就系爭221建號、222建號建物及其坐落基
    地有成立買賣契約之合意。為便宜計，始約定張國隆於82年
    10月26日將系爭221建號、222建號建物直接移轉登記予乙○
    ○所有。惟乙○○嗣以坐落基地有給付不能情事，於90年10
    月19日解除系爭買賣契約，並訴請伊返還已取得之部分買賣
    價金，經台灣高等法院92年度上易字第25號判決乙○○勝訴
    確定。系爭買賣契約既經解除，依民法第259條第1款規定，
    伊得請求乙○○將系爭二建物所有權移轉登記以回復原狀。
    惟乙○○竟以買賣為原因，於83年2月17日將系爭221建號建
    物移轉登記予其妻賴金蓮之姐即被上訴人戊○○（原名賴玉
    鳳）所有；於83年3月4日將系爭222建號建物移轉登記予其
    兄即被上訴人甲○○所有。因該二買賣契約為通謀虛偽意思
    表示，業經本院86年度上易字第541號刑事判決確定，依民
    法第87條規定，乙○○與甲○○、戊○○間買賣契約之債權
    行為與物權行為自始無效。甲○○、戊○○應塗銷上開建物
    之所有權登記，因其並未塗銷且乙○○亦怠於行使權利，伊
    自得訴請確認乙○○與甲○○、戊○○間之買賣行為及物權
    行為均無效，及依民法第242條、第179條之規定，代位乙○
    ○請求甲○○塗銷系爭221建號、222建號建物所有權移轉登
    記。惟甲○○於上開刑事判決確定後，明知系爭222建號建
    物所有權移轉登記為無效，其非所有權人，竟於94年5月30
    日將系爭建物贈與被上訴人丙○○，並於94年8月4日移轉登
    記予丙○○。但丙○○為乙○○之子、甲○○之姪子，對於
    乙○○與甲○○間偽造假債權遭刑事判決乙事，實難諉為不
    知，故丙○○非民法第87條第1項但書之善意第三人，不得
    主張其為善意第三人而有土地法善意受讓制度之保護。伊亦
    得訴請確認甲○○與丙○○間之贈與契約與所有權移轉行為
    應屬通謀虛偽意思表示而為無效，並以乙○○、甲○○怠於
    行使權利，依民法第242條規定代位請求丙○○塗銷所有權
    移轉登記，回復為乙○○所有。因伊與乙○○間之買賣契約
    已解除，伊自得依民法第259條第1款規定，請求乙○○將系
    爭221建號、222建號建物所有權移轉登記為二人共有。又戊
    ○○、甲○○、丙○○，曾將系爭221建號、222建號建物出
    租予第三人使用，戊○○每月受有租金12,855元之收益；甲
    ○○、丙○○每月各受有租金9,538元之收益，致伊受有損
    害，爰依民法第179條、第242條之規定，代位乙○○請求其
    等給付相當租金之不當得利。先位聲明：求為
（一）確認甲○○、丙○○於94年5月30日就系爭222建號所為之
      贈與行為及所有權移轉登記行為無效。丙○○應將前項建
      物於94年8月4日經花蓮縣花蓮地政事務所94花資登字第
      224570號收件，以贈與為原因所為之所有權移轉登記予以
      塗銷。
（二）確認乙○○、甲○○於83年1月20日就系爭222建號建物，
      所為之買賣行為及所有權移轉登記行為無效。甲○○應將
      前項建物於83年3月4日經花蓮縣花蓮地政事務所83年花登
      字第5401號收件，以買賣為原因所為之所有權移轉登記予
      以塗銷。
（三）確認乙○○、戊○○於83年1月20日就系爭221建號建物所
      為之買賣行為及所有權移轉登記行為無效。戊○○應將前
      項建物於83年2月17日經花蓮縣花蓮地政事務所83年花登
      字第3948號收件，以買賣為原因所為之所有權移轉登記予
      以塗銷。
（四）乙○○應將上開二筆建物所有權移轉登記予伊與乙○○公
      同共有。（起訴聲明原為：乙○○應將上開二筆建物應有
      部分二分之一移轉登記予伊，並為兩造公同共有。嗣於本
      院更正如上。）
（五）戊○○應自83年2月17日起至系爭221建號建物所有權移轉
      登記塗銷之日止，按月給付12,855元予伊；甲○○應自83
      年3月4日起至系爭222建號建物所有權移轉登記塗銷之日
      止，按月給付9,538元予伊；丙○○應自94年8月4日起至
      系爭222建號建物所有權移轉登記塗銷之日止，按月給付
      9,538元予伊。
    倘乙○○無法將221建號、222建號建物之所有權移轉登記予
    伊，依民法第259條第6款規定，應償還伊買賣價額共700萬
    元。又乙○○、甲○○、丙○○、戊○○既以通謀虛偽之方
    式，處分系爭二筆建號建物，而受有取得所有權登記名義及
    租金之利益，致伊受有無法取得所有權及租金之損害，實已
    共同侵害伊之權益，應連帶負損害賠償責任。爰依民法第
    179條第2項、第185條規定及不真正連帶債務關係，備位聲
    明：求為命乙○○、戊○○、甲○○、丙○○應給付700萬
    元本息，其等任何一人為上開給付，其餘人於該給付數額範
    圍內，免其給付責任之判決。
二、上訴人乙○○及被上訴人甲○○、丙○○及戊○○則以：系
    爭二建號之買賣契約因基地給付不能而解除，乙○○雖負回
    復原狀義務，惟契約解除後，請求塗銷原先之所有權移轉登
    記，即能達到回復原狀之目的，無請求乙○○為所有權移轉
    登記之必要，況上開建物係由訴外人張國隆移轉登記予乙○
    ○，乙○○依法亦應移轉登記予訴外人張國隆，而非丁○○
    ○，且伊亦得主張同時履行抗辯。另乙○○與丁○○○成立
    買賣契約，合法取得二建物之所有權，當可自由處分其所有
    物，並非無法律上之原因，嗣縱買賣契約解除及乙○○與甲
    ○○等人間之所有權移轉行為無效，然於回復原狀前，乙○
    ○等人基於所有權人之地位為使用收益，自屬於法有據。再
    者上開建物原始所有權人既為訴外人張國隆，縱認伊等有不
    法利益，請求權人應為訴外人張國隆。又乙○○因積欠訴外
    人賴金蓮債務，始由訴外人賴金蓮收取租金，甲○○、戊○
    ○、丙○○等人並無收取上開建物之租金利益，自無不當得
    利之情事等語，資為抗辯。
三、原審就上訴人丁○○○先位聲明（一）（二）（三）（四）
    之部分為其勝訴之判決；另駁回其先位聲明（五）之部分。
    兩造就其敗訴部分均提起上訴，本院前審駁回兩造之上訴後
    ，經最高法院就駁回上訴人丁○○○之上訴即先位聲明（五
    ）之部分；及駁回上訴人乙○○就移轉登記建物所有權之上
    訴即先位聲明（四）之部分廢棄發回。另就上訴人乙○○其
    餘上訴及上訴人甲○○、丙○○、戊○○之上訴即先位聲明
    （一）（二）（三）之部分均駁回確定。本院僅就尚未確定
    之先位聲明（四）（五）之部分審理。
四、上訴人丁○○○方面：
（一）上訴聲明：
   1、先位聲明：
    (1)原判決不利於上訴人丁○○○部分廢棄。
    (2)上開廢棄部分：
      被上訴人甲○○應自89年10月5日起至94年8月3日止，
        按月給付9,538元予被上訴人乙○○，並由上訴人丁○
        ○○代為受領。
      被上訴人丙○○應自94年8月4日起至系爭222建號房屋
        所有權移轉登記塗銷之日止，按月給付9,538元予被上
        訴人乙○○，並由上訴人丁○○○代為受領。
      (3)被上訴人戊○○應自89年10月5日起至系爭221建號房屋
        所有權移轉登記塗銷之日止，按月給付12,855元予被上
        訴人乙○○，並由上訴人丁○○○代為受領。
    (3)上訴人丁○○○願供擔保，請求准為假執行之宣告。
    (4)歷審訴訟費用均由被上訴人甲○○、丙○○、戊○○、乙
      ○○負擔。
   2、備位聲明：
    (1)被上訴人乙○○應自89年10月5日起至系爭222建號及221
      建號所有權移轉登記塗銷之日止，按月給付上訴人丁○○
      ○22,393元。
    (2)上訴人丁○○○願供擔保，請求准為假執行之宣告。
    (3)歷審訴訟費用均由被上訴人乙○○負擔。
（二）答辯聲明：
   1、先位聲明：
    (1)上訴駁回。
    (2)歷審訴訟費用均由上訴人乙○○負擔。
   2、備位聲明：
    (1)被上訴人乙○○、戊○○、甲○○、丙○○應給付上訴人
      丁○○○700萬元及自92年4月22日起至清償之日止，按年
      息百分之五計算之利息，被上訴人任何一人為上開給付，
      其餘被上訴人於該給付數額範圍內，免其給付責任。
    (2)上訴人丁○○○願供擔保以代釋明，請求准為假執行之宣
      告。
    (3)歷審訴訟費用均由被上訴人甲○○、戊○○、丙○○、乙
      ○○負擔。
（三）補充陳述略以：
   1、上訴人丁○○○上訴部分：
    (1)按「因履行契約而為給付後，該契約經撤銷者，給付之目
      的既歸消滅，給付受領人受此利益之法律上原因既已失其
      存在，依民法第179條之規定，自應返還其利益。」、「
      所受利益雖原有法律上之原因，而其後原因已不存在者，
      依民法第179條後段之規，仍屬不當得利。」、「契約經
      解除者，溯及訂約時失其效力，與自始未訂契約同。此與
      契約之終止，僅使契約嗣後失其效力者迴異。」最高法院
      23年上字第1528號、61年台再字第174號及23年上字第
      3968號判例分別著有明文。又契約解除後，受領之給付物
      生有孳息者，應返還之，觀之民法第259條第4款規定自明
      。
    (2)查本件系爭買賣契約業經解除，而被上訴人甲○○、戊○
      ○、丙○○取得系爭不動產所有權之行為既經撤銷，依上
      開判例意旨，即有不當得利之存在，自應返還遭其等所受
      利益予被上訴人乙○○，並由上訴人丁○○○代為受領。
      況且，被上訴人甲○○、戊○○、丙○○將該買賣契約標
      的物之不動產出租予他人生有孳息，該買賣契約解除後，
      依民法第259條第4款規定，被上訴人甲○○、戊○○、丙
      ○○自應將孳息之租金返還予被上訴人乙○○，並由上訴
      人丁○○○代為受領。
    (3)有關被上訴人甲○○、戊○○、丙○○就系爭二建物各有
      租金之孳息，乃為甚為明確之事實。茲再予說明如下：
      依台灣花蓮地方法院94年度花調字第94號塗銷房屋所有
        權移轉登記事件，於95年6月7日上午10時調解程序筆錄
        記載，聲請人代理人請求調查現在承租人交付租金對象
        ，相對人共同代理人乙○○稱：「是我太太在處理這兩
        間房屋，目前出租給第三人在使用，至於租金是我太太
        賴金蓮在收」（詳如筆錄第三頁）。
      另依本件原審於95年7月3日筆錄記載，法官訊以：「系
        爭兩間房屋登記在你名下，是否出租他人？」，被告訴
        訟代理人乙○○答稱：「沒有，放了一陣子，才出租他
        人，都是我太太處理的，系爭兩間房屋登記至甲○○、
        賴玉鳳（後改名戊○○）名下後才出租的，之後移轉到
        丙○○名下也有出租。」法官諭知：「下次庭期請協同
        證人賴金蓮到院，歷次租約影本於一星期內呈報到院，
        並於下次庭期提出歷次租約正本到院」（詳如筆錄第二
        頁）。由以上筆錄內容觀之，可知：兩間房屋登記在被
        上訴人甲○○、戊○○後（即於83年2月17日起），即
        已開始出租他人；出租之事宜及收取租金，係由賴金蓮
        處理；移轉登記在被上訴人丙○○名下，亦出租他人使
        用。又依被上訴人甲○○、戊○○、丙○○三人報稅之
        資料，可知被上訴人甲○○、戊○○於83年2月17日起
        ，系爭房屋登記予彼二人名下後，即將房屋出租他人使
        用，卻未見其報稅資料，另被上訴人丙○○亦將其名下
        房屋出租他人亦未見其報稅資料。原審法官諭知證人賴
        金蓮應帶歷次租約正本到院接受調查，僅因被賴金蓮拒
        絕而無下文。
      (3)再者，鈞院前審於97年8月13日言詞辯論期日，審判長
        詢問被上訴人甲○○等人之共同訴訟代理人：「被上訴
        人你願不願意提出系爭房屋的租約，來證明實際的租金
        金額？」被上訴人即上訴人訴訟代理人（曾泰源律師）
        稱：「因為時間久遠，沒有辦法提出來。」等語。
      (4)查系爭二建物既有出租予他人之事實，而上訴人丁○○
        ○於95年12月21日在原審亦檢具資料陳報租金之計算方
        法，依舉證責任分配法則，被上訴人方面若否認上訴人
        丁○○○所舉租金計算方法，即應舉證證明確實之租金
        數額，法院亦應以公平合理計算租金數額。茲再就租金
        之計算方法，說明如下：
        A、租金起算及終止日
          I、被上訴人甲○○部分：自83年3月4日起算至94年
              8月3日止。蓋被上訴人甲○○自83年3月4日取得
              系爭222建號建物所有權，而於94年8月4日改登
              記在丙○○名義。惟因被上訴人為時效之抗辯，
              僅請求在原審聲請調解日（民國94年10月5日）
              前5年內之租金，即89年10月5日起至94年8月3日
              止之租金。
          II、被上訴人丙○○部分：自94年8月4日起算至塗
              銷之日止，蓋被上訴人丙○○自94年8月4日取得
              系爭222建號建物所有權。
          III、被上訴人戊○○部分：自89年10月5日起算至塗
              銷之日止，蓋被上訴人戊○○自83年2月17日取
              得系爭221建號建物所有權。
         B、租金之計算方式：
          I、被上訴人甲○○部分：
          （I）按月給付9,538元之租金，其計算方式，係依照
                被上訴人甲○○於89年度所申報租賃所得而計
                算出來。
          （II）依據：財政部台灣省北區國稅局綜合所得稅核
                定通知書。依89年度申報核定：租賃；所得資
                料來源：花蓮市○○○路3號2樓Ｚ00000000000
                ；所得額：130,473元。
          （III）依照中華民國94年度綜合所得稅結算申報書，
                第五項租賃所得表之計算方式。查被上訴人甲
                ○○申報租賃所得130,473元係占租金收入稅
                額57％，換算出來，被上訴人甲○○89年度租
                金收入總額228,900元（228,900元÷57＝
                228,900元）。
          （Ⅳ）依照被上訴人甲○○於89年向稅捐機關申報租
                賃所得，則被上訴人甲○○於89年之租金收入
                總額為228,900元，折為每月19,075元（
                228,900元÷12個月＝19,075元）。因上訴人
                丁○○○就該房屋有2分之1權利，是被上訴人
                甲○○每月應給付9,538元（19,075元÷2＝
                9,538元）。
          II、被上訴人丙○○部分：比照甲○○之方式計算。
          III、被上訴人戊○○部分：
          （I）查被上訴人戊○○未申報，92年度經稅捐機關
                核定租賃所得額為175,856元，換算租金收入
                總額為308,520元（175,856元÷0.57），折為
                每月25,710元（308,520元÷12個月＝25,710
                元）。
          （II）因上訴人丁○○○就該房屋有2分之1權利，是
                被上訴人戊○○每月應給付12,855元（25,710
                元÷2（各2分之1）＝12,855元）。
    (4)從而，上訴人丁○○○自得本於民法第242條、179條、第
      259條第4款之法律關係，請求判決如先位聲明第2項所示。
    (5)被上訴人甲○○、戊○○、丙○○、乙○○雖抗辯未見上
      訴人丁○○○舉證符合代位權之要件，然此一抗辯顯與事
      實不符。蓋上訴人丁○○○對於被上訴人乙○○有請求權
      存在，乃屬不爭之事實，而被上訴人戊○○、甲○○、丙
      ○○就系爭房屋原本均無任何權源，竟然取得租金之收益
      ，自應返還予被上訴人乙○○，詎被上訴人乙○○拒不對
      其等行使返還請求權，則上訴人丁○○○自得依法代位請
      求。
    (6)惟被上訴人甲○○、戊○○、丙○○、乙○○如抗辯系爭
      房屋租金，實際上由被上訴人乙○○取得，則上訴人丁○
      ○○仍得依上開租金計算標準，請求被上訴人乙○○自89
      年10月5日起至系爭房屋所有權移轉登記塗銷日止，按月
      給付22,393元。為此，爰補充備位聲明，如鈞院認為不能
      為先位聲明所示之判決，則請准予判決如備位聲明所示。
   2、被上訴人乙○○上訴部分：
    (1)查被上訴人丁○○○起訴聲明，請求上訴人乙○○應將系
      爭建物應有部分二分之一移轉登記予丁○○○，乃屬贅語
      ，爰予刪除，更正為如原判決主文第4項所示。再者，上
      訴人乙○○就此亦未曾加以爭執，自無再予探究之必要。
    (2)查被上訴人乙○○應將本件系爭221、222建號建物之所有
      權移轉登記予上訴人丁○○○公同共有，更正如前述。惟
      法院如認其無法將該等建物所有權移轉予上訴人丁○○○
      ，則依民法第259條第6款規定，應償還上訴人丁○○○系
      爭221、222建號建物之價額共700萬元。又被上訴人乙○
      ○、甲○○、丙○○、戊○○既以通謀虛偽之方式，處分
      系爭221、222建號建物，而受有取得所有權登記名義及租
      金之利益，致上訴人丁○○○受有無法取得所有權及租金
      之損害，實已共同侵害上訴人丁○○○之權益，屬共同侵
      權行為，依民法第185條之規定，應連帶負損害賠償責任
      ，惟因罹於時效，故本於民法第197條第2項之規定，請求
      被上訴人甲○○、丙○○、戊○○共同返還所受利益。再
      者，被上訴人乙○○、甲○○、丙○○、戊○○為不真正
      連帶債務關係，爰依民法第197條第2項、第185條之規定
      及不真正連帶債務關係，求為判決如備位聲明所示。
五、上訴人乙○○上訴方面：
（一）上訴聲明：
   1、原判決不利於上訴人部分廢棄。
   2、上廢棄部分，被上訴人於第一審之訴駁回。
   3、歷審訴訟費用均由被上訴人負擔。
（二）答辯聲明：
   1、上訴駁回。
   2、願供擔保，請准宣告免假執行。
   3、歷審訴訟費用均由上訴人負擔。
（三）補充陳述略以：
   1、關於上訴人丁○○○請求被上訴人等給付不當得利部分：
    (1)上訴人於本訴變更聲明為對於被上訴人甲○○、戊○○及
      於晹璿應給付予被上訴人乙○○，再由丁○○○代領之代
      位之訴，其已是變更訴之聲明，且亦變更追加訴訟標的法
      律關係，被上訴人不同意為訴之變更追加。
    (2)本件系爭房屋丁○○○自始無所有權也未曾占有，張國隆
      既是所有權人也是占有人，又將所有權過給乙○○抵銷債
      務，從而乙○○既是所有權人，也同時是占有人，占有人
      於占有物上行使之權利，推定其適法有此權利。是占有人
      因此項使用所獲得之利益，對於所有人不負返還之義務，
      此為不當得利之特別規定，不當得利規定於此無適用之餘
      地。
    (3)又本件上訴人是因可歸責於己方為乙○○解除買賣契約，
      實則不法原因為上訴人。尤其是嗣後，系爭土地亦經乙○
      ○之妻拍回，則更不足認定被上訴人等有何不法受益之存
      在。此在法理上使用房地，不可能只使用房屋，而不占用
      土地之理自明。
    (4)即便塗銷除乙○○以外之被上訴人所有登記，但迄至
      90.10.08解除買賣契約前，仍歸被上訴人乙○○所有，上
      訴人斯時以前並非所有權人，依法又何損害之有，自不符
      得請求不當得利要件之構成。
    (5)被上訴人乙○○迄今既在物權上仍為不動產所有權之登記
      名義人，則在物權尚未返還登記予上訴人之際，依法乙○
      ○仍為合法之占有人，自欠缺不法原因之存在。
    (6)退步言之，若認被上訴人受有相當於租金之利益，惟究竟
      被上訴人等分別受有如何相當於租金之利益，上訴人亦應
      負舉證責任，且本件依法亦有消滅時效之適用，上訴人之
      請求容無理由。
    (7)本件既僅對甲○○、於晹璿、戊○○為上訴，但對於被上
      訴人乙○○未予上訴，則被上訴人對此部分，不同意上訴
      人對被上訴人乙○○為訴之追加（含追加民法第179條）
      或以附帶上訴為之。
    (8)此外，最高法院發回意旨略以，因甲○○等三人與乙○○
      間之通謀虛偽意思表示，至占有系爭二建物若有出租之行
      為受有利益，致乙○○受損，乙○○可基於不當得利請求
      返還，若怠於行使丁○○○可代位為之。惟查，除其為訴
      之變更追加外，既然在乙○○對丁○○○解除契約前，根
      本就孳息部分，無債權債務關係存在，則在上開之前期間
      就甲○○三人間與乙○○是否對系爭房屋有何不當得利，
      即與丁○○○無涉，其自不能本於不當利之受有損失人向
      甲○○三人請求不當得利。至於，被上訴人甲○○、於晹
      璿、賴玉鳳對於系爭房屋，因實際上之使用房屋權益均非
      渠等三人，尤其是，自刑事判決可知，既是虛假登記，自
      不可能有實際收益；又如果依上訴人所援引乙○○在原審
      之陳述，是我太太賴金蓮在收租金可採，更不可能是渠三
      人在使用收益，則渠三人又有何對乙○○負有任何債務之
      存在，則參諸最高法院發回意旨可推知，甲○○等三人，
      既未參與出租之事，亦未有因而獲得任何租金之利益，當
      不必對乙○○負不當得利之返還義務。自無由乙○○領取
      對被上訴人甲○○三人之給付，再由上訴人代位受領之情
      事。
    (9)末查，本件上訴人既基於代位權請求被上訴人甲○○、於
      晹璿、戊○○應給付予乙○○，而於某怠於行使，進而由
      丁○○○代位受領，惟參諸全卷，並未見上訴人舉證符合
      代位權之構成要件，上訴人之上訴亦無理由。
    (10)附此陳明，上訴人分別以89年度、92年度、94年度之課稅
      為依據，其既為相同房屋而租金收益，何可能差異如此之
      大；且，租房屋之標的，當然併同土地亦應計入租金價值
      ，則系爭上訴人房屋二分之一的土地，既非其所有，就土
      地亦應計入租賃標的計租之情事，自應扣除之，其書狀之
      請求數額，自與真實不合。
   2、關於被上訴人乙○○應負返還不動產義務部分：
    (1)上訴人乙○○於一審及  鈞院主張公寓大廈管理條例第4
      條第2項規定：「專有部分不得與其所屬建築物共用部分
      之應有部分及其基地所有權或地上權之應有部分分離而為
      移轉或設定負擔。」凡特別法與普通法有競合情況時，特
      別法應優先適用。本件即使將甲○○、於晹璿、戊○○所
      為之所有權移轉登記予以塗銷，但因乙○○並無土地持分
      ，因此將於晹璿、戊○○所有之房屋與土地持分分離後，
      由乙○○將系爭建物移轉登記予丁○○○與乙○○公同共
      有，是違背公寓大廈管理條例第4條第2項。內政部87年10
      月13日台內地字第8796600號函示：「申請人於公寓大廈
      管理條例施行後，持同條例施行前之判決，申辦土地或建
      物所有權移轉登記，仍應受公寓大廈管理條例第4條第2項
      規定之限制。」（請參閱花蓮縣地政事務所函已附卷），
      準此，乙○○無法取得房屋，自然無法將系爭建物再移轉
      登記予丁○○○與乙○○公同共有，此項判決應屬違背公
      寓大廈管理條例第4條第2項之規定。
    (2)查兩造並不爭執系爭2筆建物及所坐落之基地，係因新貴
      企業社與張國隆合建分屋所得，屬於合夥之公同共有財產
      ，是上訴人乙○○於82年9月間實際上向被上訴人丁○○
      ○所購買者，為2筆建物及所坐落之基地二分之一持分。
      但本件是因原所有權人張國隆（被上訴人的配偶）為抵銷
      自己的債務而移轉所有權，即上訴人乙○○取得所有權非
      基於被上訴人丁○○○履行出賣人義務之結果，而是物權
      所有人張國隆為抵銷債務之結果。即便沒有合夥利益之出
      賣，張國隆亦有權單獨以所有人將系爭建物直接移轉給乙
      ○○。
六、本院之判斷：
（一）按被上訴人於言詞辯論終結前，得為附帶上訴；附帶上訴
      ，雖在被上訴人之上訴期間已滿，亦得為之，民事訴訟法
      第460條第1項前段、第2項前段均有明文。經查，原審判
      決後丁○○○於上訴期間雖僅對甲○○、丙○○、戊○○
      等人提起上訴，未對乙○○提起上訴，惟乙○○已對丁○
      ○○提起上訴，則被上訴人丁○○○於本院言詞辯論前對
      乙○○附帶上訴，應准許之，無庸經上訴人乙○○之同意
      。又上訴人於本院就起訴時之先位聲明（四）予以更正，
      並就上訴部分減縮先位聲明及追加備位聲明，其請求之基
      礎事實同一，且僅係擴張或減縮應受判決事項之聲明，核
      與同法第446條第1項但書及第255條第1項第2、3款之規定
      並不違背，應予准許。
（二）兩造於本院之爭點如下：
   1、乙○○應否將系爭221號、222號建物所有權回復登記為丁
      ○○○與伊二人公同共有？
   2、乙○○主張同時履行抗辯權，有無理由？
   3、丁○○○備位請求乙○○、甲○○、丙○○、戊○○等人
      應返還700萬元及法定利息，有無理由？
   4、丁○○○請求甲○○、丙○○、戊○○或乙○○返還租金
      收益，有無理由？
（三）乙○○應將系爭221號、222號建物所有權回復登記為丁○
      ○○與伊二人公同共有：
      按契約解除時，由他方所受領之給付物，應返還之，民法
      第259條第1款定有明文。查上訴人丁○○○主張伊與對造
      上訴人乙○○因共同興建花蓮新貴大樓而公同共有系爭
      221、222建號二筆建物及其基地。嗣乙○○以1400萬元向
      伊購買，乙○○須付一半700萬元，原應由張國隆將系爭
      221、222建號二筆建物及基地移轉登記予丁○○○與乙○
      ○公同共有，伊再將上開2筆建物及基地之二分之一持分
      移轉登記予乙○○，為免輾轉登記之麻煩，乃由三人達成
      逕由張國隆移轉登記與乙○○之便宜措施之合意，以為伊
      履行買賣標的物之給付義務，而伊已依買賣契約移轉登記
      系爭二筆建物之所有權予乙○○，乙○○也因買賣契約而
      受領系爭建物。嗣乙○○以坐落基地有給付不能情事，於
      90年10月19日解除系爭買賣契約，並訴請伊返還已取得之
      部分買賣價金，經台灣高等法院92年度上易字第25號判決
      乙○○勝訴確定等情，有丁○○○、乙○○與張國隆於80
      年7月17日所簽訂之土地合建契約書第5條、乙○○與張國
      隆於82年9月3日簽訂（丁○○○以參加人名義署名）之協
      議書第6條、乙○○與張國隆於82年11月30日簽訂（丁○
      ○○簽名）之協議書及上開判決在卷可稽（原審卷第113
      、222、223頁），應信為真實。可見系爭二筆建物之買賣
      契約之當事人為丁○○○與乙○○，張國隆僅是配合移轉
      登記之人，尚非契約之當事人。而系爭買賣契約既經解除
      ，依民法第259條第1款規定，乙○○自應返還系爭二筆建
      物予買賣契約之出賣人丁○○○。則丁○○○依上開規定
      ，請求乙○○將系爭221號、222號建物所有權回復登記為
      二人公同共有，即無不合，應予准許。乙○○抗辯系爭二
      筆建物所有權應回復登記至並非買賣契約當事人之張國隆
      名下，要無可採。
（二）乙○○主張同時履行抗辯權，並無理由：
      次按所謂同時履行之抗辯，乃係基於雙務契約而發生，倘
      雙方之債務，非本於同一之雙務契約而發生，縱令雙方債
      務在事實上有密切之關係，或雙方之債務雖因同一之雙務
      契約而發生，然其一方之給付，與他方之給付，並非立於
      互為對待給付之關係者，均不能發生同時履行之抗辯，最
      高法院59年台上字第850號判例可資參照。經查，上訴人
      乙○○於原審雖抗辯丁○○○未返還基地價金350萬元，
      而主張同時履行抗辯權云云；然乙○○已於原審當庭自承
      未給付基地價金350萬元，自無從主張同時履行抗辯，所
      辯顯無理由。又乙○○雖以其為系爭二建物支付契稅、代
      書費、10餘年之房屋稅及土地取得所支出費用等必要費用
      為由而主張同時履行抗辯權云云；然依82年9月3日之協議
      書第6條「稅金由公司負擔」之約定，可見契稅是由公司
      負擔，非由乙○○所支付；而代書費部分，乙○○並未證
      明由其支付，自難採信，該部分之主張亦無理由；另10餘
      年之房屋稅及取得土地所支出費用部分，乙○○亦未舉證
      有該等支出，縱然有之，前者是乙○○取得系爭建物所有
      權後應負之公法義務，後者是乙○○虛偽移轉所有權後所
      為之支出，均非本於與丁○○○同一買賣契約所生，且非
      立於互為對待給付之關係，依上開說明，均不能發生同時
      履行之抗辯。至於乙○○將系爭221號、222號建物所有權
      回復登記為丁○○○與伊公同共有後，應如何處理系爭建
      物及基地等公同共有財產，係其二人應共同解決之另一問
      題；乙○○辯以將系爭建物移轉登記予丁○○○與伊公同
      共有，有違公寓大廈管理條例第4條第2項規定，亦不可取
      。
（三）丁○○○備位請求乙○○、甲○○、丙○○、戊○○等人
      應返還700萬元及法定利息，已無必要：
      按預備訴之合併，先位之訴有理由，為備位之訴之解除條
      件。上訴人丁○○○之先位之訴既有理由，應予准許，其
      備位之訴之請求，已無必要，毋庸贅述。
（四）丁○○○請求甲○○、丙○○、戊○○返還租金收益，並
      無理由；請求乙○○返還租金收益，應予准許：
   1、按契約解除後，受領之給付物生有孳息者，應返還之，民
      法第259條第4款，定有明文。
   2、台灣花蓮地方法院94年度花調字第94號塗銷房屋所有權移
      轉登記事件，於95年6月7日上午10時調解時，聲請人代理
      人請求調查現在承租人交付租金對象，相對人共同代理人
      乙○○稱：「是我太太在處理這兩間房屋，目前出租給第
      三人在使用，至於租金是我太太賴金蓮在收。」有該筆錄
      附卷可憑。被上訴人乙○○於本件原審95年7月3日審理時
      ，復供稱系爭兩間房屋登記至甲○○、賴玉鳳（後改名戊
      ○○）名下後出租，之後移轉到丙○○名下也有出租之事
      實。於本院審理時亦供承系爭兩間房子由伊出租，租金也
      是伊在收取。足見系爭221號房屋於83年2月17日登記在被
      上訴人戊○○名下後，及系爭222號房屋於83年3月4日登
      記在於被上訴人甲○○名下後，即有出租他人；出租之事
      宜及收取租金，係由乙○○、賴金蓮夫妻處理。系爭222
      號房屋於94年8 月4日登記在被上訴人丙○○名下，亦係
      由乙○○、賴金蓮夫妻出租他人使用。既非由甲○○、丙
      ○○、戊○○出租及受領租金，則丁○○○先位聲明請求
      甲○○、丙○○、戊○○返還租金收益，即無理由。
   3、按預備訴之合併，先位之訴無理由，為備位之訴之停止條
      件。上訴人丁○○○先位之訴請求甲○○、丙○○、戊○
      ○返還租金收益，既無理由，即應就其備位之訴為審酌。
      查乙○○既將系爭221號、222號房屋出租他人使用，收取
      租金，依上規定，上訴人丁○○○自得於契約解除後，請
      求乙○○返還租金收益。而丁○○○曾於94年10月5日向
      原審法院聲請調解給付租金，此為被上訴人乙○○所不爭
      執。惟乙○○為時效之抗辯，是上訴人丁○○○僅請求乙
      ○○返還自聲請調解日94年10月5日前5年即自89年10月5
      日起至系爭二筆房屋所有權移轉登記塗銷日止，按月收取
      之租金。至於租金之計算方法，原審曾諭知被上訴人之妻
      賴金蓮應提出歷次租約正本到院接受調查，惟賴金蓮迄未
      提出。被上訴人訴訟代理人曾律師於本院前審亦稱因為時
      間久遠，沒有辦法提出來。
   4、惟上訴人丁○○○就系爭222號建物之租金收入方面，業
      已提出財政部台灣省北區國稅局綜合所得稅89年度申報核
      定通知書及中華民國94年度綜合所得稅結算申報書為證。
      依89年度申報核定通知書之記載，甲○○就系爭222號建
      物，申報當年度租賃所得所得額為130,473元。又依94年
      度綜合所得稅結算申報書第五項租賃所得表之計算方式，
      被上訴人甲○○申報租賃所得130,473元係占租金收入稅
      額57％，換算結果，被上訴人甲○○89年度申報之租金收
      入總額228,900 元（228,900元÷57＝228,900元）。亦即
      系爭222號建物之租賃收入每年有228,900元，折為每月
      19,075元（228,900元÷12個月＝19,075元）。因上訴人
      丁○○○就該房屋有2分之1權利，是被上訴人乙○○每月
      應給付合計每月應給付丁○○○9,538元（19,075元÷2＝
      9,538元）。關於系爭221號建物之租金收入方面，上訴人
      丁○○○業已提出財政部台北市國稅局綜合所得稅93年度
      未申報核定通知書暨93年度非自住房屋使用及租賃情形核
      定表為證。依上述文件之記載，戊○○就系爭221號建物
      未申報租賃所得，92年度經稅捐機關核定租賃所得額為
      175,856元，換算租金收入總額為308,520元（175,856元
      ÷0.57）。亦即系爭222號建物之租賃收入每年有308,520
      元，折為每月25,710元（308,520元÷12個月＝25,710元
      ）。因上訴人丁○○○就該房屋有2分之1權利，是被上訴
      人乙○○每月應給付丁○○○12,855元（25,710元÷2＝
      12,855元）。合計乙○○每月應給付丁○○○22,393元（
      9,538元+22,855元）。從而，上訴人丁○○○自得本於解
      除契約回復原狀之法律關係，依上開法律規定，請求判決
      如備位聲明所示。又兩造均陳明願供擔保請求為假執行或
      免為假執行之宣告，爰定相當金額分別准許之。
七、本件事證已臻明確，兩造其餘攻擊防禦方法及舉證，核與判
    決結果不生影響，不再論述，併此敘明。
八、據上論結，上訴人丁○○○上訴人之上訴為有理由，應將原
    判決對其不利部分廢棄改判；乙○○之上訴為無理由，應予
    駁回。爰依民事訴訟法第450條、第449條第1項、第79條但
    書、第463條、第390條第2項、第392條第2項，判決如主文
    。
中    華    民    國    98    年    9    月     8     日
                  民事庭審判長法  官    謝 志 揚
                              法  官    劉 雪 惠
                              法  官    林 慶 煙
以上正本係照原本作成。
如不服本判決，應於收受送達後20日內向本院提出上訴書狀，其
未表明上訴理由者，應於提出上訴後20日內向本院補提理由書狀
（均須按他造當事人之人數附繕本）。上訴時應提出委任律師或
具有律師資格之人之委任狀；委任有律師資格者，另應附具律師
資格證書及釋明委任人與受任人有民事訴訟法第466條之1第1項
但書或第2項（詳附註）所定關係之釋明文書影本。
附註：
民事訴訟法第466條之1（第1項、第2項）：
對於第二審判決上訴，上訴人應委任律師為訴訟代理人。但上訴
人或其他法定代理人具有律師資格者，不在此限。
上訴人之配偶、三親等內之血親、二親等內之姻親，或上訴人為
法人、中央或地方機關時，其所屬專任人員具有律師資格並經法
院認為適當者，亦得為第三審訴訟代理人。
中    華    民    國    98    年    9    月     8     日
                               書記官   林 明 智


司法院資訊處製作；財團法人民間司法改革基金會備份。
